臺灣高等法院民事判決　　　　　　　　93年度重家上字第17號
上　訴　人　丁○○
　　　　　　己○○
共　　　同
訴訟代理人　劉灼熙律師
被　上訴人　辛○○
訴訟代理人　江肇欽律師
　　　　　　黃淑琳律師
複　代理人　彭上華律師
　　　　　　戊○○
　　　　　　甲○○○
　　　　　　乙○○
　　　　　　丙○○
　　　　　　庚○○
上三人共同
訴訟代理人　陳生全律師
上列當事人間請求返還信託財產等事件，上訴人對於中華民國93
年9月23日臺灣臺北地方法院 93年度重家訴字第10號第一審判決
提起上訴，本院於94年7月6日言詞辯論終結，判決如下：
    主      文
原判決廢棄移送臺灣桃園地方法院。
    事實及理由
一、本件被上訴人戊○○、甲○○○經合法通知未到庭，查無民
    事訴訟法第 386條所列各款情形，爰依上訴人之請求一造辯
    論而為判決。
二、按第一審判決違背專屬管轄之規定者，第二審法院應以判決
    廢棄第一審判決，並將該事件移送於管轄法院，民事訴訟法
    第452條第2項規定甚明。
三、上訴人起訴主張：坐落桃園縣平鎮市○○段 129之17地號土
    地（嗣因分割增加同段129之246地號土地，下稱系爭土地）
    ，為被繼承人湯錦桂所有，湯錦桂之合法繼承人計有上訴人
    丁○○、己○○及被上訴人辛○○、戊○○、甲○○○、乙
    ○○、丙○○、庚○○共8人，因湯錦桂曾於57年4月29日將
    系爭土地信託登記予被上訴人辛○○，以供湯錦桂所投資之
    德明貿易股份有限公司使用，並由該公司繳納系爭土地之田
    賦稅。迨於68年12月16日，湯錦桂囑託上訴人姑丈王德福為
    代筆人，由姑母湯連嬌為見證人，書立遺囑 1份（下稱系爭
    遺囑），內載系爭土地及上訴人己○○名下坐落臺北市○○
    街281號房地與祖產，由8名子女即上訴人丁○○、己○○、
    湯秀紅（於73年9月26日出養予湯完妹）、湯秀滿（於83年5
    月 1日出養予湯玉蘭）、被上訴人辛○○、戊○○、甲○○
    ○、湯乾師（已於82年3月3日死亡，由乙○○、丙○○與庚
    ○○代位繼承）均分。湯錦桂與被上訴人辛○○就系爭土地
    所存在之信託關自86年2月1日湯錦桂死亡時即消滅，詎被上
    訴人卻否認上開關係，爰依繼承及信託之法律關係訴請被上
    訴人辛○○就系爭土地辦理變更登記為上訴人丁○○、己○
    ○、被上訴人辛○○、乙○○、丙○○、庚○○、戊○○、
    甲○○○公同共有後，再辦理變更登記為分別共有，上訴人
    湯秀紅、湯秀滿則依系爭遺囑以贈與之法律關係請求移轉系
    爭土地持分。因而聲明：(一)被告辛○○應協同原告丁○○、
    己○○及被告戊○○、甲○○○、乙○○、丙○○、庚○○
    ，就坐落桃園縣平鎮市○○段 129之17及129之246第號土地
    兩筆，辦理變更登記為辛○○、丁○○、己○○、戊○○、
    甲○○○、乙○○、丙○○、楊淑貞等公同共有。(二)就第一
    項所列土地兩筆辦畢變更登記為第一項所列各人公同共有後
    ，同時辦理變更登記為分別共有。由原告丁○○、己○○、
    被告辛○○、戊○○、甲○○○各取得持份權六分之一。被
    告乙○○、丙○○、庚○○各取得十八分之一。(三)依第二項
    辦畢分別共有變更登記後，被告辛○○、戊○○、甲○○○
    應各就其所取得持分權中二十四分之一辦理持分權移轉登記
    與原告湯秀紅及湯秀滿，各取得其中二分之一，即四十八分
    之一。被告乙○○、丙○○、庚○○應將其所取得持分權中
    七十二分之一，辦理持分權移轉登記與原告湯秀紅及湯秀滿
    ，各取得其中二分之一，即一四四分之一。被上訴人辛○○
    則以上訴人請求為遺產分割，屬不動產分割之訴，依民事訴
    訟法第 10條第1項規定，應專屬於臺灣桃園地方法院管轄，
    原判決違背專屬管轄之瑕疵並不因其撤回上訴而治癒，應依
    民事訴訟法第 452條之規定予以廢棄發交有專屬管轄權之法
    院重新審理等語，資為抗辯。
四、查依上訴人於原審起訴事實觀之，係依繼承及信託之法律關
    係請求被上訴人就系爭土地辦理所有權變更公同共有之登記
    後，再辦理變更登記為分別共有，就其請求變更登記為分別
    共有部分，顯在行使系爭土地之分割請求權，自係因不動產
    分割涉訟，依民事訴訟法第 10條第1項規定，應專屬系爭土
    地所在地之臺灣桃園地方法院管轄。至因遺產之繼承及湯秀
    紅、湯秀滿依贈與之法律關係請求移轉登記系爭土地部分，
    因與不動產分割部分係基於同一原因事實，自不宜割裂由不
    同之法院管轄。次查，於原審判決上訴人全部敗訴後，上訴
    人就其於原審起訴之聲明全部提起上訴後，雖於 94年2月17
    日撤回分割系爭不動產及湯秀紅、湯秀滿部分之上訴，並更
    正聲明為：(一)原判決關於駁回上訴人丁○○、己○○請求被
    上訴人辛○○，於協同將坐落桃園縣平鎮市○○段 129之17
    第號土地（已因分割增加同段129之246地號土地）辦理變更
    登記為上訴人丁○○、己○○與全體被上訴人公同共有部分
    廢棄。(二)被上訴人辛○○應協同上訴人丁○○、己○○及被
    上訴人戊○○、甲○○○、丙○○、乙○○、庚○○就坐落
    桃園縣平鎮市○○段 129之17、129之246地號土地，返還辦
    理變更登記為上訴人丁○○、己○○與全體被上訴人公同共
    有。然上訴人係撤回該部分之上訴，並未就該部分於原審之
    起訴聲明撤回，故就原審起訴違背專屬管轄部分，該部分之
    程序瑕疵仍屬存在，無從割裂已撤回上訴部分與未撤回部分
    ，是本院就原判決是否合法，仍應就上訴人於原審之全部請
    求為審酌。而上訴人就本件因不動產分割涉訟之事件，誤向
    臺灣臺北地方法院起訴，原審法院疏於注意，未依民事訴訟
    法第28條規定，以裁定移送於管轄法院，對之逕為實體判決
    ，自有未合，應由本院依據首揭說明，將原判決廢棄，並自
    為移送於管轄法院之判決，以資糾正。
五、又本件上訴人湯秀紅、湯秀滿二人業據其撤回上訴，併此說
    明。
六、據上論結，本件上訴為有理由，爰判決如主文。
中　　華　　民　　國　　94　　年　　7 　　月　　20　　日
                  民事第二庭審判長法　官    吳謙仁
　　　　　　　　　　　      　　　法　官    蘇瑞華
　　　　　　　　　　　      　　　法　官    魏大喨
正本係照原本作成。
如不服本判決，應於收受送達後20日內向本院提出上訴書狀，其
未表明上訴理由者，應於提出上訴後20日內向本院補提理由書狀
（均須按他造當事人之人數附繕本）上訴時應提出委任律師或具
有律師資格之人之委任狀；委任有律師資格者，另應附具律師資
格證書及釋明委任人與受任人有民事訴訟法第 466條之1第1項但
書或第2項（詳附註）所定關係之釋明文書影本。
中　　華　　民　　國　　94　　年　　7 　　月　　21　　日
　　　　　　　　　　　　　　　　　書記官    李華安
附註：
民事訴訟法第466條之1（第1項、第2項）：
對於第二審判決上訴，上訴人應委任律師為訴訟代理人。但上訴
人或其他法定代理人具有律師資格者，不在此限。
上訴人之配偶、三親等內之血親、二親等內之姻親，或上訴人為
法人、中央或地方機關時，其所屬專任人員具有律師資格並經法
院認為適當者，亦得為第三審訴訟代理人。
